臺北高等行政法院判決　　　　　　　　　　　　　　九十二年度訴字第三九一四號
　　　　　　　　　　　　　　　.
　　原　　　告　乙○○民國八.
　　　　　　　　　　　　　　　.
　　兼
　　法定代理人　甲○○
　　被　　　告　勞工保險局
　　代　表　人　丙○總經理）.
　　訴訟代理人　丁○○
　　　　　　　　己○○
　　　　　　　　戊○○
右當事人間因農保事件，原告不服行政院中華民國九十二年六月二十日院臺訴字第○
九二○○八五三五八號訴願決定，提起行政訴訟。本院判決如左：
　　主  文
原告之訴駁回。
訴訟費用由原告負擔。
　　事  實
一、事實概要：訴外人陳有康於民國（下同）七十八年七月三十一日，持與其同戶父
    親陳連堂所有坐落南投縣國姓鄉○○○段三之二○地號，地目田，面積○‧九四
    八一公頃，應有部分一千分之二二一之土地，由南投縣國姓鄉農會為投保單位，
    以非農會會員自耕農資格參加農民健康保險為被保險人。嗣被保險人於九十一年
    二月十四日死亡，原告甲○○向被告申請喪葬津貼新台幣（下同）一五三、○○
    ○元，案經被告以九十一年七月三日保受承字第○九一六○四四九二○號函核定
    （下稱原處分）被保險人於九十年七月二日於同址創立新戶後已喪失非會員自耕
    農資格，自九十年七月三日起取消其農民健康保險被保險人資格，所請喪葬津貼
    不予給付。原告不服，向農民健康保險監理委員會申請審議，遭該會九十二年二
    月六日農監審字第八五三七號審定書審定駁回，原告仍不服，提起訴願，嗣經行
    政院訴願決定駁回遂提起本件行政訴訟。
二、兩造聲明：
　(一)原告聲明求為判決：
  　1.訴願決定、爭議審定及原處分關於喪葬津貼部分均撤銷。
  　2.確認原處分關於取消陳有康之農民健康保險被保險人資格部分違法。
    3.被告應作成給付原告一五三、○○○元之行政處分。
　(二)被告聲明求為判決：如主文所示。
三、兩造之爭點：
    本件被保險人於創立新戶後是否仍合於從事農業工作農民認定標準及資格審查辦
    法所規定之被保險人資格？
　(一)原告主張之理由：
    1.依農民健康保險條例第五條規定：「農會法第十二條所定之農會會員應參加本
      保險為被保險人，並以其所屬基層農會為投保單位。非前項農會會員，年滿十
      五歲以上從事農業工作之農民，參加本保險為被保險人者，應以其戶籍所在地
      之基層農會為投保單位。前項從事農業工作農民之認定標準及資格審查辦法，
      由中央農業主管機關會同中央主管機關定之。」，復依九十年五月九日被保險
      人保險期間之從事農業工作參加農民健康保險認定標準及資格審查辦法第二條
      第四款第一目規定，凡年滿十五歲以上、每年實際從事農業工作時間合計達九
      十日以上者、無農業以外之專任職業者以及符合「(一)自耕農：以本人、配偶、
      同戶直系血親、翁姑或媳婦所有農地˙˙˙從事農業生產者」規定者，即符合
      農民健康保險之被保險人資格。
    2.換言之，非農會會員十五歲以上從事農業工作者，依主管機關前開辦法，只要
      符合「自耕農：同戶直系血親，從事農業生產者」標準者，可依法成為農民健
      康保險的被保險人。本案被保險人依附其父親陳連堂於八十七年七月三十一日
      參加農民保險自投保日起，即屬「同戶直系血親」，並且共居一處，共事農耕
      共同生活。
    3.至行政院農業委員會八十年十月四日八十農輔字第○一四七六八二Ａ號函示規
      定「˙˙˙同戶直系血親、翁姑或媳婦，係指戶籍登記在同一戶，且具有直系
      血親、翁姑或媳婦關係者」以及農業委員會八十一年五月三十日八一農輔字第
      一一二七七七四Ａ號函規定「˙˙˙上開辦法第三條第一目中同戶直系血親、
      翁姑或媳婦之同戶係指戶籍登記為同一戶之共同生活戶˙‥」所為之函示，將
      同戶直系血親強加解釋須戶籍登記在同一戶以及共同生活戶，顯然超越法律條
      文的解釋範疇，更曲解法律條文之精神，並與主管機關依法發布之「從事農業
      工作參加農民健康保險認定標準及資格審查辦法」第二條第四款第一目參加農
      民保險資格「自耕農：以本人、配偶、同戶直系血親、翁姑或媳婦所有農地˙
      ˙˙從事農業生產者」規定不符。
    4.按行政規章與法律或命令抵觸者無效，行政函示與法律、行政命令及行政規章
      抵觸者，亦無效。本案主管機關的函示規定固為依其主管機關職權所為之闡釋
      ，本質上屬於法律條文的解釋，但是，法律條文的解釋不得超越法律條文母法
      的規定，「同戶直系血親」解釋上應包括「同一住戶」及「同一戶籍」等意涵
      ，被告罔顧法律事實據以駁回原告請求依據的函示規定，將「同戶直系血親」
      範圍加以限縮，僅限於「同一戶籍登記之共同生活戶」，顯已超越母法農民健
      康保險條例及農民健康保險條例施行細則規定，也超過主管機關所發布「從事
      農業工作參加農民健康保險認定標準及資格審查辦法」行政命令規範範疇。
    5.復查農民健康保險被保險人資格攸關農民權益甚深，而農民健康保險條例第五
      條第三項將「非農會會員」資格委諸主管機關加以認定，而沒有據以訂定農民
      可資遵循的確定標準，顯然有陷農民健康保險被保險人資格於不確定的狀況，
      事後再任由主管機關隨意解釋，亦有使被保險人權益處於無法確定的情況，顯
      然有立法失當，損及當事人之權益。
    6.依照農民健康保險條例施行細則第六十六條：「依本條例第四十條規定請領喪
      葬津貼者，其應備之書件如下：一、喪葬津貼申請書。二、給付收據。三、死
      亡診斷或檢察官相驗屍體證明書。四、載有死亡日期之戶籍謄本。五、支付殯
      葬費之證明文件。」，並未課予原告等人須提供被保險人「同一戶籍」證明文
      件，始得請領喪葬給付，亦足以說明主管機關未課予被保險人須與持有農地父
      親「同一戶籍」之義務。
    7.被保險人以非會員自耕農資格由南投縣國姓鄉農會加入農民健康保險，自投保
      日八十七年七月三十一日起，即與持有土地之父親農會會員陳連堂共居一處，
      住在同一住宅、同一住址，至九十一年二月十四日死亡止，從未搬離該住所或
      更改住居地。被保險人九十年七月二日創立新戶（為便於子女就學）後仍與父
      親陳連堂共居一處，繼續從事農耕生活，並未改變農民健康保險被保險人資格
      ，亦未從事任何損害被保險人資格之行為。
    8.綜上所述，被告應依照「法律條文」，根據「法律事實」，履行「法律義務」
      。被告不能因被保險人「創立新戶」仍與持有土地父親「同住一戶」的法律事
      實，而於一年半以後事後審核取消被保險人資格，嚴重損及當事人依照農民健
      康保險條例之權益（法律依據），顯然剝奪被保險人及原告依法享有之權益（
      既得權剝奪），亦與人民對於法律的期待有甚大落差（期待權喪失）。
　(二)被告主張之理由：
    1.依從事農業工作農民申請參加農民健康保險認定標準及資格審查辦法第二條第
      四款第一目規定：「自耕農：以本人、配偶、同戶直系血親、翁姑或媳婦所有
      農地．．．從事農業生產者」。行政院農業委員會八十年十月四日八十農輔字
      第○一四七六八二Ａ號函示規定：「『從事農業工作農民認定標準及資格審查
      辦法』第三條第三款第一目（民國八十五年修正為『從事農業工作農民申請參
      加農民健康保險認定標準及資格審查辦法』第二條第四款第一目）中之『同戶
      直系血親、翁姑或媳婦』，係指戶籍登記為同一戶內，且具有直系血親、翁姑
      或媳婦等關係者」、行政院農業委員會八十一年五月三十日八一農輔字第一一
      二七七七四Ａ號函示規定：「．．．上開辦法第三款第一目中『同戶直系血親
      、翁姑或媳婦』之『同戶』係指戶籍登記為同一戶之『共同生活戶』．．．」
      。另依據農民健康保險條例第十九條規定：「投保單位為不合本條例規定之人
      員辦理參加保險手續，領取保險給付者，保險人應依法追還；並取消該被保險
      人資格」、同條例第十六條規定：「被保險人或其受益人，於保險效力開始後
      、停止前，發生保險事故者，得依本條例規定，請領保險給付」。
    2.本件經被告查明被保險人係持同戶父親陳連堂所有前揭農地以非會員自耕農資
      格參加農保，嗣九十年七月二日於同一住址創立新戶（單獨生活戶）後已與其
      父陳連堂不同戶，依從事農業工作農民申請參加農民健康保險認定標準及資格
      審查辦法第二條第四款第一目、同辦法第八條及前揭行政院農業委員會函示等
      規定，彼等雖為直系血親，但彼等戶籍既已未登記在同一戶內，被保險人已喪
      失持同戶父親陳連堂所有農地以非會員自耕農身分繼續參加農民健康保險之資
      格條件，被告爰依農民健康保險條例第十九條及第十六條規定，自九十年七月
      三日起取消其被保險人資格，所請喪葬津貼不予給付。
    3.至原告主張被保險人與其父陳連堂共居一處共同生活，並檢附南投縣國姓鄉長
      福村村長黃進和九十一年五月二十九日出具之證明書證明父子二人雖非同一戶
      籍，惟同居一戶共同生活乙節，惟依前開行政院農業委員會函示規定，「同戶
      直系血親」係指戶籍登記為同一戶之「共同生活戶」，且具有直系血親關係者
      。查被保險人之戶籍自九十年七月二日起即未與陳連堂登記在同一戶內，且據
      戶籍資料記載，住址雖同為南投縣國姓鄉○○村○鄰○○路一九八號，惟陳連
      堂之戶號為Ｍ0000000，戶別為共同生活戶，被保險人之戶號為Ｍ00
      00000，戶別為單獨生活戶，依戶籍法施行細則第五條第一款規定：「戶
      之區分如下：一、共同生活戶：在同一家或同一處所共同生活之普通住戶。．
      ．．三、單獨生活戶：單獨居住一處所而獨立生活者。同一處所有性質不同之
      戶並存者，應依其性質分別立戶．．．。」據此，「同戶」係指戶籍登記為同
      一戶之「共同生活戶」而言，查被保險人另創新戶後，既與其父陳連堂分戶，
      依戶籍法規定即屬兩戶，其既分屬不同戶，核與上開同戶之規定不符；縱彼等
      確實共同居住並經長福村村長加以證明，仍已不具備以其同戶直系血親所有農
      地繼續參加農民健康保險之資格條件。
    4.另訴訟理由稱加保單位實有核審要保人之權，但於喪葬津貼提出申請之時始做
      審核，實有程序上之疏失，損要保人之權益乙節，查農民健康保險之加保係採
      申報作業，被告依農會所送被保險人加、退保申報表作書面審核而受理其加保
      ，惟於保險事故發生後，被告仍得依農民健康保險條例第二十一條規定加以事
      後調查，設經查明其投保資格不合規定者，應依農民健康保險條例第十九條規
      定取消其被保險人資格。
　　理  由
甲、程序方面：
一、本件訴訟程序進行中，被告之代表人已變更為丙○，此有行政院九十三年六月十
    五日院授人力字第○九三○○六二七六一號令在卷可按，並由新任代表人具狀聲
    明承受訴訟，核無不合，應予准許。
二、按「原告訴狀送達後，原告不得將原訴變更或追加他訴。但經被告同意，或行政
    法院認為適當者，不在此限。被告於訴之變更或追加無異議，而為本案之言詞辯
    論者，視為同意變更或追加。」行政訴訟法第一百十一條第一項定有明文。本件
    於原告甲○○起訴後，追加同為受益人之被保險人之女乙○○為原告，本院認為
    適當，應予准許，合先敘明。
乙、實體方面：
一、原告起訴主張：被保險人陳有康於七十八年七月三十一日，持其父親陳連堂所有
    農地，由南投縣國姓鄉農會為投保單位，以非農會會員自耕農資格參加農民健康
    保險為被保險人，嗣被保險人於九十一年二月十四日死亡，原告甲○○向被告申
    請喪葬津貼，詎遭被告自九十年七月三日起取消被保險人之加保資格，並否准原
    告之申請，為此訴請如聲明所示云云。
二、被告則以：被保險人於九十年七月二日於原址創立新戶後已喪失非會員自耕農資
    格，原處分自九十年七月三日起取消其農民健康保險被保險人資格，故原告所請
    喪葬津貼不予給付，於法有據等語置辯。
三、本件兩造不爭之被保險人陳有康於七十八年七月三十一日，持與其同戶父親陳連
    堂所有坐落南投縣國姓鄉○○○段三之二○地號，地目田，面積○‧九四八一公
    頃，應有部分一千分之二二一之土地，由南投縣國姓鄉農會為投保單位，以非農
    會會員自耕農資格參加農民健康保險為被保險人。被保險人於九十年七月二日於
    同址創立新戶，嗣於九十一年二月十四日死亡，原告甲○○向被告申請喪葬津貼
    一五三、○○○元，案經被告以原處分自九十年七月三日起取消陳有康農民健康
    保險被保險人資格，所請喪葬津貼亦予否准等情，並有村長證明書、估價單、死
    亡證明書、戶籍謄本、非農會會員農民參加農民健康保險申請表、土地所有權狀
    、被保險人身分證、戶口名簿、原處分、喪葬津貼申請書附於原處分卷可稽，堪
    認為真實。
四、按農民健康保險條例第五條規定：「農會法第十二條所定之農會會員應參加本保
    險為被保險人，並以其所屬基層農會為投保單位。非前項農會會員，年滿十五歲
    以上從事農業工作之農民，參加本保險為被保險人者，應以其戶籍所在地之基層
    農會為投保單位。前項從事農業工作農民之認定標準及資格審查辦法，由中央農
    業主管機關會同中央主管機關定之。」第十六條規定：「被保險人或其受益人，
    於保險效力開始後、停止前，發生保險事故者，得依本條例規定，請領保險給付
    」第四十條規定：「被保險人死亡時，按其當月投保金額，給與喪葬津貼十五個
    月。前項喪葬津貼，由支出殯葬費之人領取之。」第十九條規定：「投保單位為
    不合本條例規定之人員辦理參加保險手續，領取保險給付者，保險人應依法追還
    ；並取消該被保險人資格。」是本件之爭執，厥在於本件被保險人於創立新戶後
    是否仍合於從事農業工作農民認定標準及資格審查辦法所規定之被保險人資格？
五、經查：
  (一)按七十八年六月三十日行政院農業委員會與內政部會銜訂定發布從事農業工作農
    民認定標準及資格審查辦法全文十一條，第一條規定：「本辦法依農民健康保險
    條例第五條第三項規定訂定之。本辦法未規定者，依有關法令辦理。」第二條規
    定：「本辦法所稱農民係指農會法第十二條所定之農會會員以外，申請參加農民
    健康保險為被保險人之從事農業工作之農民而言。」第三條規定：「農民申請參
    加農民健康保險，應具備左列各款資格條件：一、年滿十五歲以上者。二、從事
    農業工作時間每年合計達九十日以上者。三、合於左列各目情形之一者：(一)自耕
    農：以本人、配偶或同戶直系血親所有農地（包括農、林、漁、牧用地）平均每
    人面積０．一公頃以上或利用耕地以外固定農事設施（指室內場地及設備）平均
    每人面積０．０五公頃以上，從事農業生產者。(二)佃農：：：：(三)雇農：：：：
    (四)第一、二目自耕農、佃農之配偶，或農會自耕農、佃農會員之配偶。四、無農
    業以外之專任職業者。」
  (二)上開辦法關於非農會會員之加保資格條件，歷經以下之修正：
    1.八十年五月三十日修正發布第三條：「農民申請參加農民健康保險，應具備左
      列各款資格條件：一、年滿十五歲以上者。二、從事農業工作時間每年合計達
      九十日以上者。三、合於左列各目情形之一者：(一)自耕農：以本人、配偶、同
      戶直系血親、翁姑或媳婦所有農地（包括農、林、漁、牧用地）平均每人面積
      ０．一公頃以上或利用耕地以外固定農事設施（指室內場地及設備）平均每人
      面積０．０五公頃以上，從事農業生產者。(二)佃農：：：：(三)雇農：：：：(四)
      第一、二目自耕農、佃農之配偶，或農會自耕農、佃農會員之配偶。四、無農
      業以外之專任職業者。」
    2.八十五年五月三十日修正發布將原第三條移為第二條：「從事農業工作之農民
      申請參加農民健康保險，應具備左列各款資格條件：一年滿十五歲以上者。二
      每年實際從事農業工作時間合計達九十日以上者。三無農業以外之專任職業者
      。四、合於左列各目情形之一者：(一)自耕農：以本人、配偶、同戶直系血親、
      翁姑或媳婦所有農地（包括農、林、漁、牧用地）平均每人面積０．一公頃以
      上或利用耕地以外固定農事設施（指室內場地及設備）平均每人面積０．０五
      公頃以上，從事農業生產者。(二)佃農包括承租人本人及其配偶：：：(三)雇農：
      ：：：」
    3.九十二年六月十二日修正發布第二條：「從事農業工作之農民申請參加農民健
      康保險，應具備下列各款資格條件：一年滿十五歲以上者。二每年實際從事農
      業工作時間合計達九十日以上者。三無農業以外之專任職業者。四自有或承租
      農地依法從事農業工作連續經營滿一年，合於下列各目情形之一者：(一)自有農
      地者：以本人、配偶、同戶滿一年之直系血親、翁姑或媳婦所有農地 (包括農
      、林、漁、牧用地，但三七五減租耕地除外)，林地平均每人面積○‧二公頃
      以上、其餘農地平均每人面積○‧一公頃以上，或依法令核准設置之室內固定
      農業設施平均每人面積○‧○五公頃以上，從事農業生產者。(二)承租農地者：
      五全年實際出售自營農、林、漁、畜產品銷售金額平均每人達月投保金額三倍
      以上或投入農業生產資材平均每人達月投保金額二倍以上金額者。六未領有其
      他社會保險養老給付或及老年給付者。前項第四款之農地應與申請人戶籍所在
      地位於同一直轄市、縣 (市)或不同一直轄市、縣 (市)而相毗鄰之鄉 (鎮、市
      、區)範圍內。」
　(三)由以上之諸規定可知，立法者將農民健康保險之被保險人資格授權由中央農業主
　　管機關即行政院農業委員會及中央主管機關即內政部會同發布從事農業工作農民
    認定標準及資格審查辦法定之，而該辦法雖歷經數次之修正，惟對於自耕農之加
    保資格，除其得以本人或配偶所有農地從事農業生產加保外，如其以直系血親、
    翁姑或媳婦所有農地從事農業生產加保者，亦非該辦法所不許，然以「同戶」為
    限，而該辦法復未就「同戶」另為定義，是本件之爭執，實在於上開辦法所稱之
    「同戶」其範圍為何？
  (四)按戶籍法第二條規定：「戶籍行政之主管機關：在中央為內政部；在直轄市為直
　　轄市政府；在縣 (市)為縣 (市)政府。」第三條規定：「戶籍登記，以戶為單位
　　。在一家，或同一處所同一主管人之下共同生活，或經營共同事業者為一戶，以
　　家長或主管人為戶長；單獨生活者，得為一戶並為戶長。一人同時不得有兩戶籍
　　。」又按戶籍法施行細則第五條規定：「戶之區分如下：一共同生活戶：在同一
　　家或同一處所共同生活之普通住戶。二共同事業戶：在同一處所同一主管人之下
　　經營共同事業之工廠、商店、寺廟、機關、學校或其他公私場所。三單獨生活戶
　　：單獨居住一處所而獨立生活者。同一處所有性質不同之戶並存者，應依其性質
  　分別立戶。共同事業戶有名稱者，應標明其名稱。」由以上規定可知戶籍法之中
　　央主管機關係內政部，而戶籍法關於「戶」之界定，區分為共同生活戶、共同事
　　業戶及單獨生活戶三者。，在一家，或同一處所同一主管人之下共同生活者，即
　　得為一戶，戶籍法並未有其他之限制，反之，於同一處所，有不屬一家，或非於
　　同一主管人之下共同生活而獨立生活者，則得於該同一處所依其性質分別立戶，
　　戶籍法亦未有其他之限制。簡言之，住於同一處所之直系血親，其同戶與否，戶
　　籍法並未設有限制之規定，端視住於同一處所之親屬間，其係共同生活或單獨生
　　活而定，如仍在共同生活戶內，則係「同戶」，其有另設單獨生活戶者，則自非
　　「同戶」。再，內政部係戶籍法之中央主管機關，又係農民健康保險之中央主管
　　機關，其與行政院農業委員會會同發布系爭從事農業工作農民認定標準及資格審
　　查辦法，均已如前述，則本件被告關於「同戶」之認定，依戶籍法及其施行細則
　　之相關規定，洵屬有據。
  (五)承上，被保險人既於九十年七月二日創立新戶，則其與其父陳連堂已非同戶，是
    縱被保險人與其父親間同住於一處所之事實並未改變，而其直系血親關係亦不可
    能改變，惟二人間僅係住於同一處所之直系血親，而非從事農業工作農民認定標
　　準及資格審查辦法所稱之「同戶直系血親」，是原處分依前揭之規定，自九十年
　　七月三日起取消被保險人之資格，於法有據；又被保險人於九十一年二月十四日
　　死亡，其死亡事故發生於保險效力停止後，被告就系爭喪葬津貼予以否准，於法
　　亦屬有據。至原告主張依農民健康保險條例施行細則第六十六條規定不以「同一
　　戶籍」為請領要件云云，查該條文係規定請領喪葬津貼應備之書件，至被保險人
　　資格之有無、保險關係存在與否等構成要件，則仍應依前述之諸說明而為觀察及
　　判斷。
六、綜上所述，原告之主張，為無可採，原處分認事用法並無違誤，爭議審定及訴願
    決定遞予維持，亦無不合，原告訴請如聲明所示，均無理由，應予駁回。
據上論結，本件原告之訴為無理由，爰依行政訴訟法第九十八條第三項前段、第一百
零四條、第八十五條第一項前段，判決如主文。
中　　華　　民　　國　　九十三　　　年　　　十一　　　月　　　十一　　　日
                 臺 北 高 等 行 政 法 院   第 四 庭
                                審 判 長 法  官　王　立　杰
                                         法  官　黃　本　仁
                                         法  官　王　碧　芳
右為正本係照原本做成。
如不服本判決，應於送達後二十日內，向本院提出上訴狀並表明上訴理由，如於本判
決宣示後送達前提起上訴者，應於判決送達後二十日內補提上訴理由書（須按他造人
數附繕本）。
中　　　華　　　民　　　國　　九十三　　年　　 十一 　　月　　 十一 　　日
                                          法院書記官 鄭 聚 恩
